【裁判字號】    89,上易,71
【裁判日期】    890831
【裁判案由】    確認派下權存在
【裁判全文】
臺灣高等法院高雄分院民事判決    八十九年度上易字第七一號
      上  訴  人  甲○○
      訴訟代理人  丙○○
      被上訴  人  祭祀公業林宜超
      法定代理人  乙○○
                              .
      訴訟代理人  丁○○            住台北市○○街一五七巷六號五樓
右當事人間確認派下權存在事件，上訴人對於中華民國九年一月十七日台灣屏東地方法院
八十八年訴字第九一五號第一審判決提起上訴，本院判決如左：
      主      文
原判決廢棄。
確認上訴人對於被上訴人之財產有八分之一派下權存在。
第一、二審訴訟費用由被上訴人負擔。
      事      實
甲、上訴人方面：
  一、聲明：求為判決如主文所示。
  二、陳述：引用與原審判決書記載相同者。
  三、證據：援用原審之證據方法。
乙、被上訴人方面：
  一、聲明：上訴駁回。第二審訴訟費用由上訴人負擔。
  二、陳述：引用與原審判決書記載相同者。
  三、證據：援用原審之證據方法。
丙、本院依職權傳訊證人林綵珠。
      理      由
一、本件被上訴人未於言詞辯論期日到場，核無民事訴訟法第三百八十六條各款所列情形
    ，爰依上訴人之聲請，由其一造辯論而為判決。
二、上訴人起訴主張：被上訴人於民國七十六年九月間由派下員林鵬棟為申報人，檢具不
    實之杜賣盡根契據及派下系統表，向屏東縣萬巒鄉公所申請核發被上訴人之派下員證
    明，竟謊稱原派下員即原告之先父林順發已將對於被上訴人所有坐落同鄉○○段五○
    四號土地（以下稱五○四號土地）之八分之一派下權出賣與派下員林捷發，而拋棄對
    被上訴人財產之派下權，而經該鄉公所核發派下員證明書。惟該杜賣盡根契據係偽造
    ，林順發並無讓渡派下權之事，上訴人與林鵬景均為林順發之繼承人，惟林鵬景業已
    死亡且無繼承人，僅餘上訴人為林順發之繼承人等情，求為確認上訴人對被上訴人財
    產有八分之一之派下權存在之判決。
三、被上訴人則以：被上訴人係由派下員林鵬棟於七十六年九月二日向萬巒鄉公所申請發
    給派下員證明書，經該所受理審核，並公告上訴人及林鵬景均拋棄派下權，上訴人當
    時並無異議，而經發給被上訴人之派下員證明書，是否為被上訴人之派下員自應以該
    證明書所列為準。被上訴人之原有派下員即已故之林捷發與林順發確係於四十六年二
    月六日書立杜賣盡根契據，由林順發將其就五○四號土地之持分八分之一出售與林捷
    發，並經林順發及見證人李耀庭蓋章簽名。縱因上訴人之派下權係身分權，不得出售
    或讓與而仍存在，然上訴人之父林順發既已將其派下所享之五○四號土地八分之一出
    賣與林捷發，核其真意，應解為該土地分配請求權之讓與，上訴人為林順發之繼承人
    ，自已喪失對被上訴人派下財產分配請求權等語，資為抗辯。
四、查上訴人主張林順發為其先父，其與林鵬景均為林順發之繼承人，林鵬景業已死亡且
    無繼承人，僅餘其為林順發之繼承人，被上訴人之派下員林鵬棟於七十六年九月二日
    提出林順發出售其就被上訴人所有五○四號土地之持分八分之一與另一派下員林捷發
    之杜賣盡根契據，而以林順發已拋棄對被上訴人之派下權，被上訴人之派下員僅餘林
    其麟、乙○○、林鵬雲、林鵬明、林鵬賢、林鵬棟、林鵬豐，向萬巒鄉公所申請發給
    被上訴人之派下員證明書，經該鄉公所公告期滿，而核發被上訴人之派下員為林其麟
    、乙○○、林鵬雲、林鵬明、林鵬賢、林鵬棟、林鵬豐之派下員證明書之事實，業據
    提出萬巒鄉公所七十六年十二月二十一日屏巒鄉民字第一○六八七號函、被上訴人派
    下系統表、杜賣盡根契據、申報人推舉書、切結書、被上訴人沿革、管理及組織規約
    、財產清冊、派下員名冊、戶籍謄本、原審法院八十四年度家催字第一九號民事裁定
    、八十八年度亡字第三四號民事判決為證（見原審卷第七至二十七、一三０頁），並
    為被上訴人所不爭，而堪信為真實。
五、又查上訴人主張上開杜賣盡根契據係偽造等語，雖為被上訴人所否認，並執之抗辯林
    順發確實已將其就五○四號土地之持分八分之一售與林捷發，林順發已拋棄其對被上
    訴人財產之派下權云云。被上訴人就其所抗辯之積極且有利之事實負有舉證之責任，
    其又以該杜賣盡根契據為證據，惟上訴人已否認該杜賣盡根契據為真正，被上訴人自
    須證明該杜賣盡根契據為真正。又萬巒鄉公所於被上訴人申請核發派下員證明書時，
    就被上訴人提出之資料，僅予形式審查，縱經公告後無人異議，其核發與被上訴人之
    派下員證明書亦不具確定實體法律關係之效力，故尚難以被上訴人申請核發派下員證
    明書，經公告無人異議，鄉公所已據以核發派下員證明書，遽認被上訴人之抗辯為真
    實。矧被上訴人申請核發派下員證明書時，祇檢附杜賣盡根契據之影本，此有該鄉公
    所八十八年十一月十七日屏巒鄉民字第一二七六一號函附申請書在卷可稽（見原審卷
    第七一、七二頁），被上訴人所辯申請時曾檢附杜賣盡根契據原本云云，顯與事實不
    符，委無可取。又該杜賣盡根契據第一、二頁僅載出賣人林順發、見證人李耀庭，並
    無買賣標的及買受人之記載，第三、四頁始記載「買受人林捷發」「買賣土地之標示
    屏東縣萬巒鄉○○段五○四號．．持分八分之一」及持約事項，惟該第三、四頁之紙
    張格式、筆跡均與第一、二頁迥異，第二頁上所蓋林順發之印文，其中「林」較寬胖
    （見原審卷第十二頁），與第四頁上所蓋林順發之「林」較秀長（見原審卷第十四頁
    ），以肉眼觀之，明顯不同，均違反同一份契約書應使用相同之紙張及蓋用同一印文
    之經驗法則，上訴人主張該杜賣盡根契據係偽造，已非無稽。又依上開派下系統表所
    載，林宜超有二子綸元、繩元，綸元有四子石祥（無子嗣）、石順、石水（無子嗣）
    、阿前，繩元有三子天冉、細冉、添冉（無子嗣），石順有一子成華，阿前有一子順
    發（即上訴人之父，嗣出養與天冉，見原審卷第四十九頁戶籍謄本），天冉有二子順
    發、捷發，細冉有一子順祥，順祥有一子其麟，繩元於民前八年一月死亡、天冉於三
    十六年九月四日死亡、添冉於六年七月十日死亡、捷發於七十五年十一月二十五日死
    亡，順祥於三十五年四月七日死亡，餘均載死亡日期不詳；依該杜賣盡根契據所載日
    期「四十六年二月六日」，斯時如果綸元之子成華已死亡，而未留任何子嗣，則被上
    訴人之派下員應僅有順發、捷發、其麟，亦即上訴人之父林順發對於被上訴人之派下
    權，其潛在之股份應為三分之一；若成華仍在世，而繼承綸元之派下權，則被上訴人
    之派下員應有成華、順發、捷發、其麟，亦即上訴人之父林順發對於被上訴人之派下
    權，其潛在之股份應為六分之一。若林順發確有以該杜賣盡根契據作為其將派下權即
    潛在之股份讓與林捷發之意，該杜賣盡根契據所載持分應為三分之一或六分之一，方
    與其所有之派下權相符，惟竟記載八分之一，顯然係以所申報之七名派下員加計林順
    發一人，而計算林順發之持分為八分之一，益見該杜賣盡根契據之第三、四頁係為申
    請派下員證明書而利用原有之第一、二頁添加製成，並非原有第一、二頁所附者，上
    訴人主張該杜賣盡根契據係偽造，信而有徵，堪信為實。
六、再查被上訴人之財產，除五○四號土地外，尚有同段五○四－二號土地，且五○四－
    二號土地於四十年九月十一日總登記時，即登記為被上訴人所有，此有上開財產清冊
    及被上訴人提出之土地登記簿謄本可按（見原審卷第八一頁）。若林順發確有以該杜
    賣盡根契據作為其將派下權即潛在之股份讓與林捷發之意，該杜賣盡根契據所載出售
    之土地應包括五○四、五○四－二號土地，所載持分亦應為三分之一或六分之一，方
    與其所有之派下權相符。惟該杜賣盡根契據僅載五○四號土地，所載持分為八分之一
    ，是該杜賣盡根契據縱屬真正，充其量祇是林順發將五○四號土地之潛在應有部分八
    分之一讓渡與林捷發，並非將全部派下權讓與林捷發，被上訴人所辯林順發已拋棄對
    被上訴人財產之派下權云云，要無足取。
七、綜上所述，被上訴人既不能證明林順發已拋棄其對被上訴人之派下權，上訴人為林順
    發之繼承人，且依上開派下系統表所載，上訴人對於被上訴人之派下權，即潛在股份
    至少有八分之一，其訴請確認對於被上訴人之財產有八分之一派下權存在，核有所憑
    ，應予准許。原審為上訴人敗訴判決，自有未洽，上訴意旨指摘原判決此不當，求予
    廢棄改判，為有理由，應由本院予以廢棄，並改判如主文第二項所示。
八、據上論結：本件上訴為有理由，合依民事訴訟法第四百五十條、第七十八條，判決如
    主文。
中      華      民      國        八十九    年      八      月    三十一    日
                                      臺灣高等法院高雄分院民事第二庭
~B1審判長法官  高金枝
~B2法      官  簡色嬌
~B3法      官  陳真真
右為正本係照原本作成。
不得上訴。
中      華      民      國        八十九    年      九      月      一      日
~B法院書記官  陳曼智


司法院資訊處製作；財團法人民間司法改革基金會備份。
